【裁判字號】    90,自,82
【裁判日期】    900406
【裁判案由】    詐欺
【裁判全文】
臺灣臺南地方法院刑事判決                              九十年度自字第八二號
    自  訴  人  甲○○
    自訴代理人  陳舜律師
    被      告  乙○○
右列被告因詐欺案件，經自訴人提起自訴，本院判決如左：
    主  文
乙○○無罪。
    理  由
一、自訴意旨略以：被告乙○○於民國八十六年十月間以口頭與自訴人甲○○訂立買
    賣契約時，即基於意圖為自己不法所有之概括犯意，以約定坐落於高雄市○○區
    ○○路一六一號三樓之五之房屋一幢售予自訴人之手段，連續向自訴人施行：「
    約定給付頭期款三十萬元，即辦理房屋所有權移轉登記」之詐術，使自訴人陷於
    錯誤，並要求自訴人將月付一萬四千元之約定，改要求一次付清，致自訴人給付
    共新臺幣六十一萬八千八百元之金額，因認被告所為涉犯刑法第三百三十九條第
    一項之詐欺取財罪嫌。
二、按犯罪事實應依證據認定之，無證據不得推定其犯罪事實；又不能證明被告犯罪
    者，應諭知無罪之判決；刑事訴訟法第一百五十四條、第三百零一條第一項分別
    定有明文。又認定不利於被告之事實，須依積極證據，苟積極證據不足為不利於
    被告事實之認定時，即應為有利於被告之認定，更不必有何有利之證據（最高法
    院三十年上字第八一六號判例參照）。再事實之認定，應憑證據，如未能發現相
    當證據，或證據不足以證明，自不能以推測或擬制之方法，為裁判基礎（最高法
    院四十年台上字第八六號判例參照）。又告訴人之告訴，本以使被告受刑事訴追
    為目的，故其陳述是否與事實相符，自應調查其他證據，以資審認，苟其所為攻
    擊之詞，尚有瑕疵，則在此瑕疵未予究明以前，即不能遽採為斷罪之基礎（最高
    法院五十二年台上字第一三○○號、六十一年台上字第三○九九號判例參照）。
    此在自訴之情形，亦應為相同之解釋。且刑法第三百三十九條第一項詐欺罪之成
    立，以意圖為自己或第三人不法所有，以詐術使人將本人或第三人之物交付為要
    件，所謂以詐術使人交付，必須被詐欺人因其詐術而陷於錯誤，若其所用方法不
    能認為詐術，亦不致使人陷於錯誤，即不構成該罪（最高法院四十六年台上字第
    二六○號判例參照）。
三、本件自訴人甲○○認被告乙○○涉有詐欺罪嫌，無非係以自訴人與被告間既有口
    頭約定買賣房屋，惟被告竟不將房屋移轉登記於自訴人為論述之唯一依據。訊據
    被告於本院審理時堅詞否認有何詐欺之犯行，辯稱：其未有詐欺之意，依當時口
    頭約定之買賣契約，自訴人應月付一萬四千元，但自訴人僅付十個月即未再給付
    等語（見本院九十年三月一日訊問筆錄）。
四、訊據自訴人於本院審理時陳稱：「兩造本約定頭期款付清之後即辦理過戶，但被
    告一直沒有辦理，後來自訴人覺得被告沒有誠意，請求以一個月一萬元計算租金
    （共計十五個月），而退還已繳六十萬元中之四十五萬元的方式來處理，被告也
    不答應」，「另被告所稱信用貸款是二十九萬元，自訴人同意更正，被告只承認
    有收到訂金五萬元，事實上自訴人也付了另外的二萬九千元，只是給的時候沒有
    讓被告簽收。兩造當初約定給付三十萬元之後即過戶辦理移轉登記」等語（見本
    院九十年三月一日訊問筆錄、九十年三月十三日訊問筆錄），然並未提出被告究
    係以如何之詐術，使自訴人陷於錯誤而為財產上之給付，且自訴人亦自承因傳聞
    被告經濟惡化，自訴人深恐所買房屋權益沒有保障，遂於八十七年九月止付銀行
    貸款及月付被告之尾款等語（見自訴人九十年二月十六日自訴狀），參以自訴人
    所提出關於買賣之書面資料中，並未有給付頭期款即將房屋移轉登記之記載，且
    該書面資料中，雖有「代書費（含各項稅付、手續費、保險費）２５０００－」
    之記載，惟亦無法證明自訴人與被告當初契約所約定就頭期款履行後，即將上開
    房屋移轉於自訴人等情為真，益徵自訴人與被告間僅係單純民事債權債務關係之
    糾葛，尚與詐欺罪之不法構成要件有間；況訊據被告亦陳稱：「我沒有再貸款，
    也沒有過戶給他人」等語（見本院九十年三月二十二日訊問筆錄），足證自訴人
    並非與被告訂立買賣契約時，即有施行詐術之犯意，復被告亦未再將前揭房屋移
    轉登記予他人，難認有何施行詐術之犯行，亦即，自訴人訂立買賣契約之行為本
    身，尚難認係施行詐術之手段，應足堪認定，是本件既難認定有何對被告不利之
    事實，而自訴人所提出之存證信函及買賣上開房屋之書面資料等積極證據，亦不
    足為不利於被告事實之認定，因而本件即應為有利於被告之認定，殆無疑義；又
    事實之認定，依自訴人所提出之前揭存證信函及買賣房屋之書面資料，亦不足以
    證明被告有施行詐術之行為，自不能以推測或擬制之方法，認被告嗣後實行同時
    履行抗辯之民事上權利，即認其主觀上有意圖為自己不法所有之詐術犯意存在；
    復以自訴人之自訴，本以使被告受刑事訴追為目的，經本院調查之證據，既無從
    為不利於被告之認定，已如前述，故被告所辯，尚非不可採信；且參以債務人於
    債之關係成立後，其有未依約定本旨履行者，在社會一般交易經驗上常見之原因
    非一，舉凡因不可歸責於己之事由而不能給付，或因合法主張抗辯而拒絕給付，
    甚至在負債之後始行惡意遲延給付，皆有可能，非可盡予推定為自始無意給付之
    詐欺犯罪一端；而刑事被告依法不負自證無罪之義務，若無積極證據足證被告在
    債之關係發生時，自始即有不法所有之意圖，縱使被告就所負債務，惡意違約，
    不為履行，仍為民事上之問題，故依刑事訴訟法第一百五十四條之規定，尚不得
    僅憑被告單純債務不履行之狀態即推定其於負債之初即有意圖為自己不法所有之
    詐欺犯意及施行詐術之行為。綜上所述，本件依調查所得證據尚不足以證明被告
    確有自訴人所指之上開詐欺犯行，此外，復查無其他積極證據足資證明，揆諸首
    開法條規定及判例意旨，被告犯罪尚屬不能證明，應為無罪之諭知，以昭審慎。
據上論斷，應依刑事訴訟法第三百四十三條、第三百零一條第一項，判決如主文。
中      華      民      國      九十      年      四      月     六     日
                                  臺灣臺南地方法院刑事第二庭
                                      審判長法官  侯明正
                                            法官  鍾邦久
                                            法官  黃翰義
右正本證明與原本無異。
如不服本判決，應於判決送達後十日內，向本院提出上訴狀。
                                          書記官  陳金堂
中      華      民      國      九十      年      四      月     六     日


司法院資訊處製作；財團法人民間司法改革基金會備份。
